臺灣臺北地方法院民事判決　　　　　　　96年度訴字第5067號
原　　　告　乙○○
訴訟代理人　姚昭秀律師
被　　　告　甲○○
訴訟代理人　蔡明熙律師
上列當事人間確認抵押權不存在等事件，本院於民國96年10月11
日言詞辯論終結，判決如下：
    主      文
確認被告就原告所有坐落台北市○○區○○段六小段三五之一地
號、面積一四二六平方公尺、權利範圍為六四分之一，暨坐落上
開地號土地上、建號為台北市○○區○○段六小段四六０三建號
、門牌號碼為台北市○居街十一號二樓之建物、權利範圍為全部
，於民國八十八年五月十五日向台北市大安地政事務所設定登記
最高限額新台幣佰萬元之抵押權（收件字號：大安字第一三三
八三０號）所擔保之債權不存在。
被告應將前項抵押權設定登記塗銷。
訴訟費用由被告負擔。
    事實及理由
一、原告起訴主張略以：坐落於台北市○○區○○段6 小段35之
    1 地號、面積1,426 平方公尺、權利範圍64分之1 之土地及
    其上建物即門牌號碼台北市○居街11號2 樓之房屋（以下稱
    系爭房地）為伊所有。被告於民國88年5 月間藉詞有某股票
    將大漲之消息，慫恿伊交付系爭房地之所有權狀，做為被告
    向其子借款新台幣（下同）300 萬元之擔保，待股票賺錢後
    即可辦理塗銷登記，伊因與被告同居而信任被告，乃將系爭
    房地所有權狀等相關文件交付予被告以辦理抵押權之設定登
    記。嗣因被告遲未辦理塗銷，伊查證後始得知被告竟以自己
    為抵押權人而於88年5 月15日辦理設定最高限額300 萬元之
    抵押權登記（以下稱系爭抵押權登記），伊始知受騙，經多
    次向被告要求塗銷系爭抵押權登記，均遭被告藉詞推託。詎
    被告於95年3 月間以伊向其借款300 萬為由，聲請拍賣系爭
    房地，因被告無法提出債權證明文件，遭法院以95年度拍字
    第261 號裁定駁回聲請在案。伊既未向被告借款，亦無與被
    告為設定系爭抵押權登記之合意，系爭抵押權既無任何擔保
    之債權存在，依抵押權之從屬性，伊自得請求被告塗銷系爭
    抵押權登記以排除其對伊所有系爭房地所有權之限制，爰依
    法提起本件訴訟等語。並聲明：1.確認被告就原告所有之系
    爭房地所設定系爭抵押權登記所擔保之債權不存在。2.被告
    應將前項抵押權登記塗銷。
二、被告則略以：原告於88年間為購買系爭房地而向伊借款300
    萬元，始以系爭房地為伊設定抵押權做為借款擔保，因當時
    承辦之土地代書誤解而設定為最高限額抵押權登記；兩造間
    雖未立有借據等證明文件，惟可從原告與其大嫂間之對話得
    知兩造間之借貸從未有簽立借據之習慣，且原告向伊所借貸
    之300 萬元，均有支付利息，顯見伊確有借款300 萬元予原
    告等語，資為抗辯。並聲明：原告之訴駁回。
三、原告主張其所有之系爭房地經台北市大安地政事務所於88年
    5 月15日辦理300 萬元之最高限額抵押權設定登記（收件字
    號：大安字第133830號），被告為抵押權人等情，此為被告
    所不否認，並有土地、建物登記第二類謄本、他項權利證明
    書在卷可按（見本院卷第6 頁至第10頁），堪信此部分事實
    為真實。
四、本件之爭點為：兩造間有無300 萬元之借貸關係存在？原告
    得否請求被告塗銷系爭最高限額抵押權登記？茲分述如下：
（一）按確認法律關係之訴，非原告有即受確認判決之法律上利
      益者，不得提起之，民事訴訟法第247 條前段定有明文。
      而該條所謂即受確認判決之法律上利益，係指因法律關係
      之存否不明確，致原告在私法上之地位有受侵害之危險，
      而此項危險得以對於被告之確認判決除去之者而言（最高
      法院42年台上字第1031號判例意旨參照）。本件被告曾以
      其對原告有300 萬元借款債權，以抵押權人之身分聲請拍
      賣系爭房地，有聲請狀在卷可按（見本院卷第11頁），足
      見原告在私法上所有權人之地位確會因系爭抵押權所擔保
      之債權存在與否，而有受到侵害之危險，而此危險得以被
      告對於原告之債權是否存在之確認判決予以除去，因認原
      告提起本件確認訴訟有即受確認判決之法律上利益，合先
      敘明。
（二）次按最高限額抵押契約定有存續期間者，於存續期間屆滿
      時，最高限額抵押權即歸於確定，最高限額抵押權已變為
      普通抵押權，抵押權之從屬性即因而回復，其所擔保之債
      權為確定時存在且不逾最高限額擔保範圍內之特定債權，
      若原擔保之存續期間內所可發生之債權，已確定不存在，
      依抵押權之從屬性，應許抵押人請求抵押權人塗銷抵押權
      設定登記（參照最高法院83年台上字第1055號判例意旨）
      ；又當事人主張有利於己之事實者，就其事實有舉證之責
      任，民事訴訟法第277 條前段定有明文。事實為法律關係
      發生之特別要件者，在消極確認之訴，應由被告就其存在
      負舉證之責任，在其他之訴，應由原告就其存在負舉證之
      責任（司法院院字第2269號解釋意旨參照）。而抵押權所
      擔保之債權不存在，乃屬消極之事實，主張該債權存在者
      ，自應由其就此積極事實負舉證責任。是本件被告對於其
      主張系爭抵押權所擔保之債權存在之事實，自應負舉證之
      責。
（三）經查，被告自承並未執有任何原告所簽立之債權證明文件
      ，其雖提出錄音帶譯文1 份為證（見本院卷第34頁至第41
      頁），陳稱憑此足證原告向其借款從未簽立借據等證明文
      件云云，惟縱使該錄音帶譯文之內容為真，亦僅係原告與
      其大嫂間之對話，原告與其大嫂或其他家人間是否有金錢
      往來關係、借貸時是否從未簽立借據、本票等債權憑證，
      與原告及被告間有無系爭300 萬元借貸關係、原告向被告
      借款是否從未簽寫借據等節毫無關涉，不足認定被告確曾
      借款300 萬元予原告。次查，被告另提出原告匯款至被告
      帳戶之存摺影本（見本院卷第44頁至第48頁），原告雖不
      爭執該存摺形式上真正，惟否認原告所匯款項與本件系爭
      300 萬元之借貸關係有關，本件原告匯款之日期均在91年
      1 月23日以後，而系爭抵押權設定登記日期為88年5 月15
      日，兩者相隔達2 年餘之久，被告雖稱：原告向伊借300
      萬元，原來都有付利息，後來原告一段時間沒有支付利息
      ，經伊陸續催討後始將利息按月匯款至伊之帳戶云云，惟
      未能舉證證明原告所匯之款項確係用以支付系爭借款之利
      息，難以採信，是原告主張其與被告間並無300 萬元之借
      貸關係，應為可採。
（四）按債之關係消滅者，其債權之擔保及其他從屬之權利亦同
      時消滅，民法第307 條定有明文；又所有人對於妨害其所
      有權者，得請求除去之，民法第767 條中段亦有明定。本
      件系爭最高限額抵押權存續期間為自88年5 月13日起至89
      年5 月12日止，有土地、建物第二類登記謄本在卷可參（
      見本院卷第6 頁至第9 頁），揆諸前開說明，至89年5 月
      12日存續期間屆滿時，系爭最高限額抵押權即歸於確定，
      抵押權之從屬性即因而回復，被告既未能舉證證明於系爭
      最高限額抵押權確定時，其對原告尚有300 萬元之債權存
      在，則擔保債權既不存在，系爭抵押權自應隨同消滅，卻
      未經被告塗銷抵押權登記，足認已妨害原告對於系爭房地
      之所有權。從而，原告基於所有權人地位，依據民法第76
      7 條中段規定，請求被告塗銷系爭抵押權之設定登記，亦
      屬有據。
五、綜上所述，原告主張其與被告間並無任何債權關係存在，請
    求確認系爭抵押權所擔保之債權不存在，以及依民法第767
    條中段規定，請求被告塗銷系爭抵押權登記，均有理由，應
    予准許。
六、本件事證已臻明確，兩造其餘攻擊防禦方法及陳述主張，對
    於判決結果不生影響，爰不逐一論述，附此敘明。
七、據上論結，本件原告之訴為有理由，爰依民事訴訟法第78條
    ，判決如主文。
中　　華　　民　　國　　96　　年　　10　　月　　25　　日
                  民事第一庭法　官　蔡和憲
以上正本係照原本作成。
如對本判決上訴，須於判決送達後20日內向本院提出上訴狀。
中　　華　　民　　國　　96　　年　　10　　月　　25　　日
                            書記官  吳文雄
